---
title: "Desigualdades no acesso às Ciências Sociais da USP:"
subtitle: "*_O papel da raça, renda e escolaridade na aprovação do vestibular_*"
author:
  - name: "[Artur Damião](https://arturdamiao.com)"
#    orcid: 0000-0002-8628-1653
#    email: arturcardoso@usp.br
#    affiliation: Departamento de Sociologia
  - name: Isabella da Nóbrega
#    affiliation: Faculdade de Filosofia, Letras e Ciências Humanas
#    email: isabelladanobrega@usp.br
  - name: Gabriella Medeiros
#    affiliation: Faculdade de Filosofia, Letras e Ciências Humanas
#    email: gabriella.medeiros@usp.br
  - name: Maria Eduarda
#    affiliation: Faculdade de Filosofia, Letras e Ciências Humanas
#    email: sduda8958@usp.br
  - name: Yasmin Flor
#    affiliation: Faculdade de Filosofia, Letras e Ciências Humanas
#    email: floryasmin861@usp.br

# institute: "_Programa de Educação Tutorial - Ciências Sociais_"
#date: 2025/01/22
#date-format: long
lang: pt
format: 
  revealjs:
    transition: slide
    transition-speed: fast
    logo: "fflch.png"
    logo-height: 100px
    width: 1600
    height: 900
    self-contained: false
    incremental: false
    footer: "Slides feito com [Quarto](https://quarto.org/). Código disponível [no GitHub](https://github.com/arturdamiao/pet-primeiras-pesquisas)."
    theme: simple
    slide-number: c/t
    show-slide-number: all
    hash-type: number
    preview-links: false
knitr: 
  opts_chunk: 
    # eval: false
    # echo: false
    message: false
    warning: false
    fig.align: "center"

csl: abnt2025.csl
bibliography: 
  - grateful-refs.bib
  - references.bib
---

```{r}
#| label: ambientacao
#| include: false

# Carregar pacotes necessários ----------------------------
library(sjPlot)
library(easyORtables)
library(xfun)
library(plotor)      
library(datasets)   
library(forcats)     
library(stats)      
library(broom)       
library(ggplot2)     
library(gtsummary)
library(tidyverse)
library(ResourceSelection)
library(DescTools)
library(caret)
library("predict3d")
library(jtools)
library(huxtable)
library(modelbased)
library(easystats)
library(ggplot2)
library(grateful)
library(hrbrthemes)

# Mudar formato do número a ser usado
options(scipen = 100) # evitar usar número científico como padrão

# Importando base de dados -----------------
fuvest <- readxl::read_xlsx("../dados/fuvest_tratado.xlsx")
fuvest <- fuvest |> 
  tidyr::drop_na()
```

```{r}
#| label: modelo 
#| include: false
#| cache: true

# Construindo o modelo ------------------------------------------

modelo1 <- lm(formula = matricula ~ renda + raca + ppi + escolaridade + ensino_fund +
              ensino_med  + cursinho,
              data=fuvest)

expec <- modelbased::estimate_expectation(modelo1)
```

# Introdução

## Contexto

-   O PET Ciências Sociais tem um histórico de analisar as diferenças dos perfis de estudantes em sociais ao longo dos anos, e consequentemente pensar nas desigualdades que esses dados apresentam.

-   Em conjunto disso, a Universidade de São Paulo adotou a política de cotas por reserva de vagas no ano de 2018, o que torna interessante refletir sobre as características do perfil discente nos últimos anos.

## O que propomos?

O presente trabalho trata das desigualdades de acesso ao curso de Ciências Sociais da Universidade de São Paulo, a partir das características de raça, renda familiar, tipo de ensino médio cursado e escolaridade dos pais, daqueles que prestam o vestibular da FUVEST.

A partir disso, ancomoramo-nos teoricamente na obra de Bourdieu e nos trabalhos empíricos produzidos por Almeida, Carlotto e Takata que tratam das estratificações sociais especificamente na Universidade de São Paulo [@bourdieu1989].

## Objetivos

Por meio de dados secundários disponibilizados pela Fundação Universitária para o Vestibular (FUVEST), objetiva-se investigar quais variáveis são mais significativas para a matrícula do estudante na carreira de Ciências Sociais na USP.

# Metodologia

## Métodos e técnicas

A partir de uma base de dados da [Fuvest](https://www.fuvest.br/), compartilhada pelo professor [Murillo Marschner](https://sociologia.fflch.usp.br/node/84) no âmbito do processo FAPESP de número [22/03165-0](https://bv.fapesp.br/pt/pesquisa/buscador/?q2=(id_pesquisador_exact%3A705331)%20AND%20(auxilio:*%20AND%20situacao:%22Em%20andamento%22)), analisaremos os dados disponibilizados referentes aos anos de 2019 a 2023 em relação ao estudantes convocados para a matrícula no curso de Ciências Sociais da USP.

Na sequência, realizaremos estatísticas descritivas e a interpretação de um modelo de regressão linear múltipla. Estabelecemos a **variável dependente** como sendo a convocação para a matrícula na FUVEST, sendo ela *proxy* para matriculados e as **variáveis independentes** sendo renda, maior escolaridade dos pais, raça, tipo de ensino médio, tipo de ensino fundamental e se fez cursino. A equação estimada foi:

$$
\begin{aligned}
\widehat{y} =\ & \beta_0 + \beta_1 \cdot \text{renda} + \beta_2 \cdot \text{raça} + \beta_3 \cdot \text{escolaridade} \\
& + \beta_4 \cdot \text{fundamental} + \beta_5 \cdot \text{médio} + \beta_6 \cdot \text{cursinho}
\end{aligned}
$$

## Desenho de pesquisa

| Variável | Tipo | Categoria/Descrição |
|-------------------------|------------------------|-----------------------|
| **Aprovação no vestibular** | Binária | 1 = Aprovado <br> 0 = Não aprovado |
| **Raça** | Categórica (dummy) | 0 = Não-PPI <br> 1 = PPI |
| **Renda familiar** | Contínua | Faixas de renda em salários mínimos |
| **Escolaridade dos pais** | Ordinal | 1 (não estudou) a 9 (pós-graduação) |
| **Tipo de escola** | Categórica (dummy) | 0 = Escola pública <br> 1 = Escola privada |

# Descrição das variáveis

## Matrícula

```{r}
#| label: tbl-percentual-matricula
#| tbl-align: center

fuvest |>
  dplyr::count(matricula) |>
  dplyr::mutate(
    percentual = paste0(format(round(100 * n / sum(n), 1), decimal.mark = ","), "%")
  ) |>
  knitr::kable(
    format = "html",
    align = "c",
    col.names = c("Matrícula", "N°", "Percentual"),
    caption = "Porcentagem de convocados para matrícula<br>(n = 3914)"
  )
```

## Sexo

```{r}
#| label: tbl-percentual-sexo
#| tbl-align: center

fuvest |>
  dplyr::count(matricula, sexo) |>
  dplyr::mutate(
    sexo = dplyr::recode(sexo,
                  `1` = "Masculino",
                  `2` = "Feminino"),
    percentual = paste0(format(round(100 * n / sum(n), 1), decimal.mark = ","), "%")
   ) |>
  knitr::kable(
    format = "html",
    align = "c",
    col.names = c("Matrícula", "Sexo", "N°", "Percentual"),
    caption = "Porcentagem de convocados para matrícula por sexo<br>(n = 3914)"
  )
```

## Raça

```{r}
#| label: tbl-percentual-raca
#| tbl-align: center

fuvest |>
  dplyr::count(matricula, raca) |>
  dplyr::mutate(
    raca = dplyr::recode(raca,
                  `1` = "Não PPI", 
                  `2` = "PPI"),
    percentual = paste0(format(round(100 * n / sum(n), 1), decimal.mark = ","), "%")
  ) |>
  knitr::kable(
    format = "html",
    align = "c",
    col.names = c("Matrícula", "Raça", "N°", "Percentual"),
    caption = "Porcentagem de convocados para matrícula por raça<br>(n = 3914)"
  )
```

# Resultados

## Renda e tipo de Ensino Médio concluído

```{r}
#| echo: false
ggplot2::ggplot(data = fuvest, aes(x = as.numeric(renda), group = as.numeric(tipo_EM),
                                fill=tipo_EM)) + 
  geom_density(adjust=1.5, alpha=.4) +
  theme_classic() +
  xlab("Faixa de renda (em SM)") +
  ylab("Densidade") + 
  labs(
    title = "Distribuição da renda segundo tipo de Ensino Médio\n(n = 3914)",
    fill = "Tipo de\n Ensino Médio",
    caption = "Fonte: Elaboração própria a partir dos dados da FUVEST") + 
  scale_fill_discrete(
    labels = c("1" = "EM Comum",
               "2" = "EM Técnico",
               "3" = "EM Magistério",
               "4" = "EJA",
               "5" = "Outro")
  ) +
  scale_y_continuous(labels = scales::label_percent())
```

## Taxa de Matrícula e Renda {visibility="hidden"}

```{r}
fuvest %>%
  group_by(renda) %>%
  summarise(taxa_matricula = mean(matricula)) %>%
  ggplot(aes(x = renda, y = taxa_matricula)) +
  geom_col(fill = "steelblue") +
  labs(title = "Taxa observada de matrícula por faixa de renda",
       x = "Faixa de Renda (em SM)",
       y = "Proporção de matriculados") +
  theme_classic()
```

# Previsões do modelo de regressão

## Raça - PPI

```{r}
expec |>
  mutate(lower = Predicted - 1.96*SE,
         upper = Predicted + 1.96*SE) |>
  group_by(raca) |>
  summarise(previsao = mean(Predicted),
            lower = mean(lower),
            upper = mean(upper)) |>
  ggplot(aes(y = previsao, x = raca)) +
  geom_point(size = 5) +
  geom_errorbar(aes(ymin = lower, ymax = upper), width = 0.3, size = 1) +
  labs(
    title = "Previsão de convocação para matrícula (%) - Raça",
    subtitle = "Intervalo de confiança de 95%",
    x = "Raça/Cor",
    y = "Probabilidade de convocação",
    caption = "Fonte: Elaboração própria a partir dos dados da FUVEST") +
  theme_classic() + 
  scale_y_continuous(labels = scales::label_percent())
```


## Raça (agrupado)

```{r}
expec |>
  mutate(lower = Predicted - 1.96*SE,
         upper = Predicted + 1.96*SE) |>
  group_by(ppi) |>
  summarise(previsao = mean(Predicted),
            lower = mean(lower),
            upper = mean(upper)) |>
  ggplot(aes(y = previsao, x = ppi)) +
  geom_point(size = 5) +
  geom_errorbar(aes(ymin = lower, ymax = upper), width = 0.3, size = 1) +
  labs(
    title = "Previsão de convocação para matrícula (%) - Raça (agrupado)",
    subtitle = "Intervalo de confiança de 95%",
    x = "Raça/Cor (agrupado)",
    y = "Probabilidade de convocação",
    caption = "Fonte: Elaboração própria a partir dos dados da FUVEST") +
  theme_classic() + 
  scale_y_continuous(labels = scales::label_percent())
```

## Renda

```{r}
expec |>
  mutate(lower = Predicted - 1.96*SE,
         upper = Predicted + 1.96*SE) |>
  group_by(renda) |>
  summarise(previsao = mean(Predicted),
            lower = mean(lower),
            upper = mean(upper)) |>
  ggplot(aes(y = previsao, x = renda)) +
  geom_point(size = 3) +
  geom_errorbar(aes(ymin = lower, ymax = upper)
                , width = 0.3, size = 1) +
  labs(
    title = "Previsão de convocação para matrícula (%) - Faixa de Renda",
#    subtitle = "Intervalo de confiança de 95%",
    x = "Faixa de renda",
    y = "Probabilidade de convocação",
    caption = "Fonte: Elaboração própria a partir dos dados da FUVEST") + 
  theme_classic() +
  scale_y_continuous(labels = scales::label_percent())

```

## Escolaridade dos pais

```{r}
expec |>
  mutate(lower = Predicted - 1.96*SE,
         upper = Predicted + 1.96*SE) |>
  group_by(escolaridade) |>
  summarise(previsao = mean(Predicted),
            lower = mean(lower),
            upper = mean(upper)) |>
  ggplot(aes(y = previsao, x = escolaridade)) + 
  geom_point(size = 3) +
  geom_errorbar(aes(ymin = lower, ymax = upper),
                width = 0.2, size = 1) +
  labs(
    title = "Previsão de convocação para matrícula (%) - Escolaridade dos pais",
    subtitle = "Intervalo de confiança de 95%",
    x = "Escolaridade",
    y = "Probabilidade de convocação",
    caption = "Fonte: Elaboração própria a partir dos dados da FUVEST") + 
  theme_classic() + 
  scale_y_continuous(labels = scales::label_percent())
```

# Discussão

# Conclusão

-   A medida que a faixa de renda avança, há um aumento no percentual de chance de probabilidade na matrícula.

-   Pessoas com Ensino Médio Técnico (ETEC, IF, etc) apresentam maior chance de ingresso em relação a pessoas com outros tipos de Ensino Médio . (achados em diálogo com @takata2025)

# Referências bibliográficas e `pacotes`

::: {#refs}
:::

```{r}
# pkgs <- grateful::cite_packages(output = "table", out.dir = ".")
# knitr::kable(pkgs)
```
