---
title: "Desigualdades nos acessos às Ciências Sociais:"
subtitle: "O papel da raça, renda e escolaridade na aprovação do vestibular"
author:
  - name: Artur Damião
    orcid: 0000-0002-8628-1653
    email: arturcardoso@usp.br
    affiliation: Departamento de Sociologia
  - name: Murillo Marschner Alves de Brito
    orcid: 0000-0002-4969-554X
    email: murillomarschner@usp.br
    affiliation: Departamento de Sociologia
  - name: Isabella da Nóbrega
    affiliation: Faculdade de Filosofia, Letras e Ciências Humanas
    email: isabelladanobrega@usp.br
  - name: Gabriella Medeiros
    affiliation: Faculdade de Filosofia, Letras e Ciências Humanas
    email: gabriella.medeiros@usp.br
  - name: Maria Eduarda
    affiliation: Faculdade de Filosofia, Letras e Ciências Humanas
    email: sduda8958@usp.br
  - name: Yasmin Flor
    affiliation: Faculdade de Filosofia, Letras e Ciências Humanas
    email: floryasmin861@usp.br

keywords: 
  - Estratificação educacional
  - Ensino superior
  - Capital cultural

lang: pt
format:
  html:
    css: justificado.css
bibliography: references.bib
---

```{r}
#| label: preparando-ambiente
#| include: false

# Importando pacotes
library(sjPlot)
library(easyORtables)
library(xfun)
library(plotor)      
library(datasets)   
library(dplyr)       
library(tidyr)       
library(forcats)     
library(stats)      
library(broom)       
library(ggplot2)     
library(gtsummary)
library(tidyverse)
library(ResourceSelection)
library(DescTools)
library(caret)
library(knitr)

# Mudar formato do número a ser usado
options(scipen = 100) # evitar usar número científico como padrão
```

```{r}
#| label: base-de-dados
#| include: false
#| cache: true

fuvest <- readxl::read_xlsx("../dados/fuvest.xlsx")

# Selecionando variáveis de interesse, conforme dicionário
# da FUVEST.
fuvest <- fuvest |> 
  dplyr::select(
    c(ano,V4,V6,V7,V8,V9,V11,V12,V15,V16,V17,V18,V25,V26)
  )

fuvest <- fuvest |> 
  dplyr::rename(
    matricula = V4,
    sexo = V6,
    raca = V7,
    renda = V8,
    n_moradores = V9,
    esc1 = V11,
    esc2 = V12,
    ensino_fund = V15,
    ensino_med = V16,
    tipo_EM = V17,
    cursinho = V18, 
    modalidade_inscricao = V25,
    modalidade_matricula = V26
  )

# Modificando a escolaridade dos pais
# Criando a varíavel "escolaridade", que leva em conta a maior escolaridade
# dos pais
fuvest <- fuvest |> 
   dplyr::mutate(
     esc1 = case_when(
      esc1 %in% 1:3 ~ 1,
      esc1 %in% 4:6 ~ 2,
      esc1 %in% 7:9 ~ 3,
    ),
      esc1 = factor(
        esc1,
        levels = c(1, 2, 3),
        labels = c("Baixa", "Média", "Alta"),
        ordered = TRUE
      ),
    esc2 = case_when(
      esc2 %in% 1:3 ~ 1,
      esc2 %in% 4:6 ~ 2,
      esc2 %in% 7:9 ~ 3,
    ),
      esc2 = factor(
        esc2,
        levels = c(1, 2, 3),
        labels = c("Baixa", "Média", "Alta"),
        ordered = TRUE
      ),
    escolaridade = factor(
      pmax(as.numeric(esc1), as.numeric(esc2), na.rm = TRUE),
      levels = c(1, 2, 3),
      labels = c("Baixa", "Média", "Alta"),
      ordered = TRUE
    ),
    raca = case_when(
      is.na(raca) ~ NA_integer_,
    raca %in% c(1, 4) ~ 0,
    # brancos e amarelos = 0 
    # PPI = 1
    TRUE ~ 1
    ),
    cursinho = case_when(
      cursinho %in% 1 ~ 0, # não fez cursinho
      TRUE ~ 1
    )
    ) |> 
   dplyr::relocate(escolaridade, .after = esc2)
```

## Introdução

De acordo com @fernandes2020, etc.

## Metodologia

A partir da base de dados da FUVEST, referente aos anos de `r min(fuvest$ano)` a `r max(fuvest$ano)`. Ao todo, somam-se `r count(fuvest)` observações distribuídas entre os anos.

Com isso em mente, estabelecemos, portanto, a seguinte pergunta de pesquisa: **como a renda, raça e o tipo de escola inlfuenciam o ingresso de alunos cotistas e não cotistas na carreira de Ciências Sociais da Universidade de São Paulo**? Para as variáveis analisadas, estabelecemos:

| Variável | Tipo | Categoria/Descrição |
|-------------------------|------------------------|-----------------------|
| **Convocado para matrícula (VD)** | Binária | 1 = Convocado para matricular-se na carreira de Ciências Sociais pela FUVEST <br> 0 = Não convocado |
| **Raça** | Categórica (dummy) | 0 = Branco (referência) <br> 1 = Preto/Pardo/Indígena |
| **Renda familiar** | Contínua | Faixas de renda em salários mínimos |
| **Escolaridade dos pais** | Ordinal | 1 = Baixa (até ensino fundamental completo) <br> 2 = Média (ensino médio completo) <br> 3 = Alta (ensino superior completo ou mais) |
| **Tipo de Ensino Médio** | Categórica (dummy) | 0 = Escola pública (referência) <br> 1 = Escola privada |

Para compreender o impacto de cada uma das variáveis, estabelecemos o seguinte modelo de regressão logística:

$$
\log \left(\frac{P(Aprovado=1)}{1 - P(Aprovado=1)}\right) = \beta_0 + \beta_1 \text{Raça} + \beta_2 \text{Renda} + \beta_3 \text{Escolaridade} + \beta_4 \text{TipoEscola} + \varepsilon
$$

## Hipóteses de pesquisa

Frente ao exposto, consideramos as seguintes hipóteses:

**H~0~**: Raça, renda e tipo de escola não influenciam o ingresso de estudantes na carreira de Ciências Sociais. **H~1~**: A renda familiar e a escolaridade dos pais (proxy para capital cultural) aumentam as chances de ingresso (analisar dados da FUVEST, comparando os inscritos na carreira X perfil presente no curso, via questionário PET).\
**H~2~**: Alunos oriundos de escolas privadas têm maior probabilidade de ingressar sem necessidade de cotas, mesmo em grupos de baixa renda.

No contexto da análise das hipóteses propostas, o objetivo é investigar como variáveis sociodemográficas, como raça, renda familiar e tipo de escola, influenciam o ingresso de estudantes na carreira de Ciências Sociais. A hipótese nula (**H~0~**) sugere que essas variáveis não têm impacto significativo sobre a aprovação no vestibular, implicando que fatores como a origem socioeconômica dos candidatos não determinariam as suas chances de ingresso. Para testar essa hipótese, compararemos as características dos estudantes inscritos na FUVEST para a carreira de Ciências Sociais com o perfil dos alunos já aprovados, a partir dos dados do questionário PET.

Por outro lado, a hipótese alternativa (**H~1~**) propõe que a renda familiar e a escolaridade dos pais (como proxy para o capital cultural) têm um efeito positivo nas chances de ingresso, favorecendo candidatos com maior capital cultural. A relação entre essas variáveis e o ingresso será analisada por meio do modelo de regressão apresentado, verificando a consistência e a força dessa associação nos dados coletados. Comparando o perfil dos inscritos com o dos aprovados, será possível avaliar a influência desses fatores no processo seletivo e nas desigualdades de acesso à educação superior.

### Modelo de Regressão Logística

```{r}
#| label: modelo
#| echo: false
#| cache: true
mod <- glm(formula = matricula ~ renda + escolaridade +
           raca + ensino_med + cursinho,
           family=binomial(link=probit), data=fuvest)

tab_model(mod)
```

```{r}
#| label: modelo-nulo
#| include: false
mod_null <- glm(formula = matricula ~ 1, family=binomial(link=probit),
                     data=fuvest) 
```

Frequência da matrícula:
```{r}
#| label: distribuicao 
#| echo: false
# Frequência e proporção
base_rep <- mod$model
tab_matricula <- table(base_rep$matricula)
prop_matricula <- round(prop.table(tab_matricula), 2)

# Unindo em data.frame
tabela_matricula <- data.frame(
  Matricula = names(tab_matricula),
  Frequência = as.numeric(tab_matricula),
  Proporção = as.numeric(prop_matricula)
)

# Exibindo como tabela
kable(tabela_matricula, caption = "Distribuição da variável 'matricula'")
```


```{r}
#| label: teste-hosmer-lemeshow
#| echo: false
## Teste de Hosmer e Lemeshow
hoslem.test(mod$y, fitted(mod), g=10)
```

```{r}
#| label: teste-omnibus-coeficientes
#| echo: false

# Cálculos
gl <- mod$df.null - mod$df.residual
qui2 <- with(mod, null.deviance - deviance)
p_valor <- with(mod, pchisq(null.deviance - deviance, df.null - df.residual, lower.tail = FALSE))

# Formatação do valor-p
p_formatado <- ifelse(p_valor < 0.001, "p < 0,001", paste0("p = ", format(round(p_valor, 4), decimal.mark = ",")))

# Criando a tabela
tabela_omnibus <- tibble::tibble(
  `Qui-quadrado` = round(qui2, 2),
  `GL` = gl,
  `Valor-p` = p_formatado
)

# Exibindo como tabela formatada
knitr::kable(tabela_omnibus, caption = "Teste Omnibus para os coeficientes do modelo")
```


```{r}
#| label: tabela-coeficientes
#| echo: false
# Vamos coletar os coeficientes em um dataframe para facilitar a manipulação
coeficientes <- data.frame(cbind(round(
  summary(mod)$coefficients,3), # Coeficientes Beta, erro padrão, z, p-valor
  exp(summary(mod)$coefficients[,1]), # exponencial de Beta
  (exp(summary(mod)$coefficients[,1])-1)*100)) # magnitude de Beta em probabilidade percentual 

# Renomeando o nome de cada coluna coeficiente 
names(coeficientes) <- c('B', 'Erro Padrão', 'Z', 'Sig.', 'exp(B)', '(exp(B)-1) x 100')

# Exibindo a tabela formatada
knitr::kable(coeficientes, caption = "Coeficientes do modelo")
```

```{r}
#| label: tabela-medida-de-ajustes
#| echo: false

# -2LL
round(-2*logLik(mod),2)

# -2LL do modelo nulo
round(-2*logLik(mod_null),2)

# Pseudo R² de McFadden 
round(PseudoR2(mod, which = "McFadden"),3)

# Pseudo R² de Cox & Snell
round(PseudoR2(mod, which = "CoxSnell"), 3)

# Pseudo R² de Nagelkerke
round(PseudoR2(mod, which = "Nagelkerke"), 3)

# BIC
round(BIC(mod),3)
round(BIC(mod_null),3) # BIC do modelo nulo

# Gerar tabela com resultados
tabela_ajustes <- data.frame(
  Medida = c("-2 Log-Likelihood (-2LL)", "Pseudo R² de McFadden", "Pseudo R² de Cox & Snell", 
             "Pseudo R² de Nagelkerke", "BIC"),
  `Valor Modelo Logit` = c(round(-2*logLik(mod), 2),
                           round(PseudoR2(mod, which = "McFadden"), 3),
                           round(PseudoR2(mod, which = "CoxSnell"), 3),
                           round(PseudoR2(mod, which = "Nagelkerke"), 3),
                           round(BIC(mod), 3)),
  `Valor Modelo Nulo` = c(round(-2*logLik(mod_null), 2),
                          NA, NA, NA, round(BIC(mod_null), 3))
)

# Exibir tabela
print(tabela_ajustes) |> 
  flextable::flextable()
```

```{r}
# calculando os valores preditos do modelo
pred <- predict(mod, type = 'response')

# OBS: Calcula o percentual das margens (total), indicando que probabilidades 
#     preditas maiores que 0.5 serão consideradas 1 (ou seja, acerto)

addmargins(prop.table(table(mod$y, pred > 0.3)))

# Matriz de confusão com corte de 0.3
table(mod$y, pred > 0.3)
```


